臺灣彰化地方法院民事判決　96年度訴字第354號
原　　　告　乙○○
　　　　　　　　　　　號
訴訟代理人　陳世煌律師
　　　　　　黃俊昇律師
被　　　告　甲○○
上列當事人間請求分割共有物事件，本院於民國96年6 月20日言
詞辯論終結，判決如下：
    主  文
兩造共有坐落彰化縣竹塘鄉○○○段八五之十三地號、地目田、
面積四四九五平方公尺土地，分割為如附圖即彰化縣二林地政事
務所民國九十六年五月九日土地複丈成果圖方案（二）所示，編
號3 部分、面積一四五五平方公尺分歸原告取得、編號4 部分、
面積三○四一平方公尺分歸被告取得。
訴訟費用新台幣壹萬肆仟柒佰陸拾壹元由被告負擔四四九五分之
三○四○即新台幣玖仟玖佰捌拾參元，餘新台幣肆仟柒佰柒拾捌
元由原告負擔。
    事實及理由
一、原告主張：坐落彰化縣竹塘鄉○○○段85之12地號、地目田
    、面積4,495 平方公尺土地（下稱系爭土地）為兩造所共有
    ，應有部分為原告4495分之1455，被告4495分之3040，兩造
    就系爭土地並無因物之使用目的不能分割之情事，亦未有不
    分割之協議，屢經協調分割，均無法解決，爰依民法第823
    條第1 項及第824 條第2 項規定，請求准予原物分割，分割
    方案則請求分割為如附圖即彰化縣二林地政事務所民國96年
    5 月9 日土地複丈成果圖方案（二）所示。再本件兩造縱有
    分管契約，亦與分割有間，且分管之事實無從拘束分割共有
    物之分割方法，自不能據此謂系爭土地北側應分配予原告取
    得，且被告所提如附圖（一）所示方案，造成原告土地無法
    面臨道路對外通行，使原告分得土地價值低於應有部分價值
    ，而購入被告面積約75平方公尺土地並不利於耕作，亦無法
    對土地為有利之利用，是被告方案並不足採等語。並聲明：
    如主文所示。
二、被告則辯稱：同意分割，並不同意原告之分割方案，因系爭
    土地自古即因東側設有灌溉溝渠，故系爭土地及附近田地地
    形皆呈東西走向，57年間被告祖父即訴外人李四貝因故將部
    分土地出賣原告，當時原告即特別聲明要求買受系爭土地北
    側部分，買賣雙方因此訂立買賣契約書明系爭土地北側由原
    告取得，是當時買賣雙方對系爭土地東西走向暨南北二側分
    屬之使用方式，已有明確共識及約定，是分割方案應採用如
    附圖（一）所示方案，採東西向分割。又系爭土地於分界處
    設有田埂，費用由兩造共同分擔，且被告長久對分管土地進
    行許多改良及建設，是如採用原告方案，將造成被告損失，
    原告需賠償被告精神損失、訴訟費、填土費、田埂拆除費、
    新田埂建造費、整地費、水井及電表新設費、出入平台費、
    西側磚造圍牆費、因系爭土地分割造成農作物損失及無法順
    利繼續提供出租地之違約金等費用，況原告如堅持需要獨立
    出入道路，則被告願讓售面積約75平方公尺之土地予原告等
    語。並聲明：原告之訴駁回。訴訟費用由原告負擔。
三、得心證之理由：
（一）按各共有人，得隨時請求分割共有物。共有物之分割方法
      ，不能協議決定者，法院得因任何共有人之聲請，命以原
      物分配於各共有人，民法第823 條第1 項及第824 條第2
      項第1 款分別定有明文。原告主張系爭土地為兩造所共有
      ，應有部分為原告4495分之1455，被告4495分之3040，兩
      造間就系爭土地並未訂有不分割之特約，亦未因物之使用
      目的而有不能分割之情形，屢經協議分割，均無法解決等
      情，已據其提出土地登記謄本及地籍圖謄本各乙件為憑，
      核屬相符，且為被告所不爭執，是原告之主張自堪信為真
      實。
（二）次按每宗耕地分割後每人所有面積未達0.25公頃者，不得
      分割。但本條例中華民國89年1 月4 日修正施行前之共有
      耕地，得分割為單獨所有。前款所定共有耕地，辦理分割
      為單獨所有者，應先取得共有人之協議或法院確定判決，
      其分割後之宗數，不得超過共有人人數，農業發展條例第
      16條第1 項第4 款及第2 項分別定有明文。本件依卷附土
      地登記謄本所載，系爭土地地目田，使用分區特定農業區
      ，使用地類別農牧用地，自屬農業發展條例第3 條第11款
      所定義之耕地，其分割自應受限於農業發展條例之限制。
      而系爭土地面積為4,495 平方公尺，如按兩造應有部分比
      例分割後，則原告分配取得之土地面積將未達0.25公頃，
      惟系爭土地原為訴外人李四貝所有，於57年5 月8 日以買
      賣為由將應有部分4495分之1455移轉予原告，李四貝再於
      94年5 月11日以贈與為由，將其剩餘之應有部分4495分之
      3040移轉予被告所有，此為兩造所不爭執，並有契約書、
      土地登記謄本附卷可憑，足認為真，是系爭土地應係89年
      1 月4 日農業發展條例修正施行前之共有耕地甚明，自得
      依農業發展條例第16條第1 項第4 款之規定分割，洵屬無
      疑。且系爭土地於89年1 月4 日前共有人數為2 人，後原
      告於96年3 月16日訴請分割時，共有人數亦係2 人，是將
      系爭土地依共有人人數分割為2 筆，亦不違上開第16條第
      2 項之規定及農業發展條例本為防止農地細分，故立法禁
      止分割，惟因規定過嚴，故又修正放寬之立法目的。則原
      告依民法第823 條第1 項、第824 條第2 項，農業發展條
      例第16條第1 項第4 款之規定，基於系爭土地共有人之共
      有物分割請求權，訴請裁判分割，依首揭法條規定，即無
      不合，應予准許。
（三）查系爭土地呈長方形，為田地，南側臨約六米之產業道路
      對外聯絡，北、東、西皆毗鄰訴外人所有之田地，由南至
      北分為A 、B 兩區，A 區由被告種植水稻、B 區由原告種
      植水稻等情，為兩造所不爭執，並經本院履勘現場屬實，
      有勘驗筆錄及現場略圖在卷可稽，應認為真實。
（四）按共有物分割方法，法院應斟酌當事人之聲明，共有物之
      性質，經濟效用及全體共有人之利益等公平決之。關於系
      爭土地之分割方法，原告提出如附圖（二）所示方案，被
      告則提出如附圖（一）所示方案，經查：
    (一)按分別共有之各共有人，按其應有部分對於共有物之全部
      有使用收益之權，所謂應有部分，係指分別共有人得行使
      權利之比例，而非指共有物之特定部分，因此分別共有之
      各共有人，得按其應有部分之比例，對於共有物之全部行
      使權利。至於共有物未分割前，各共有人實際上劃定範圍
      使用共有物者，乃屬一種分管性質，與共有物之分割不同
      （最高法院57年台上字第2387號判例意旨參照）。且裁判
      分割共有物，屬形成判決，法院定共有物之分割方法，固
      應斟酌當事人之聲明、共有物之性質、經濟效用及全體共
      有人之利益等，而本其自由裁量權為公平合理之分配，但
      並不受當事人聲明、主張或分管約定之拘束（最高法院93
      年度台上字第1797號判決意旨參照）。且共有物若依分管
      現狀分割，顯失公平或不合經濟利益者，法院並不受該分
      管契約之拘束（最高法院87年度台上字第444 號判決意旨
      參照）。
    (二)本件稽之原告與被告前手李四貝簽署之買賣契約書約定：
      系爭土地持分（按指應有部分）4495分之1455北側出賣予
      原告承買等語，既謂持分出賣，即為應有部分之買賣，而
      非特定部分即系爭土地北側之買賣，是上開契約書充其量
      僅能認定為原告向被告前手李四貝購買系爭土地應有部分
      4495分之1455，且雙方約定系爭土地北側由原告分管使用
      、南側則由李四貝分管使用之分管契約而已，並非分割契
      約，則依上開說明，本院自不受該分管契約之拘束。
    (三)況如採用該分管契約所示將系爭土地北側分配予原告，南
      側分配予被告，即如被告提出如附圖（一）所示方案，將
      使原告分配取得土地無法面臨系爭土地南側產業道路對外
      聯絡，並形成袋地，日後就通行權問題將產生糾紛，且因
      原告分配取得土地未面臨道路，價值將遠較於直接面臨道
      路之被告分配取得土地價值低，是倘採用被告方案，將獨
      厚被告而不利於原告。反之，如採用原告所提如附圖方案
      （二）所示方案分割，兩造分配取得土地皆可面臨南側產
      業道路對外聯絡，無袋地通行權及價值高低而需相互補償
      等問題，兩造分配取得土地皆屬地形方正，便於利用，農
      耕機出入亦無不便，亦無不利耕作之情形，且可提高系爭
      土地之經濟效用，對兩造均無不利之處。
    (四)至被告辯稱：如採用原告方案，原告需賠償被告精神損失
      、訴訟費、填土費、田埂拆除費、新田埂建造費、整地費
      、水井及電表新設費、出入平台費、西側磚造圍牆費、因
      系爭土地分割造成農作物損失及無法順利繼續提供出租地
      之違約金等費用云云，於法無據；被告另辯稱：原告如堅
      持需要獨立出入道路，則被告願讓售面積約75平方公尺之
      土地予原告云云，惟為原告所不同意，本院自無強令原告
      買受之理，則被告以之為據，辯稱系爭土地分割方案應採
      用如附圖方案（一）所示云云，自無理由。
    (五)準此，兩相比較，本院認原告所提如附圖方案（二）所示
      方案分割，較為妥適，堪值採用，爰定方割方案如主文第
      1 項所示。
結論：本件原告之訴為有理由，爰依民事訴訟法第78條、第80條
之1 ，判決如主文。
中　　華　　民　　國　　96　　年　　6 　　月　　29　　日
                  民事第一庭    法　官　游秀雯
以上正本係照原本作成。
如對判決上訴，應於判決送達後20日內向本院提出上訴狀。
中　　華　　民　　國　　96　　年　　6 　　月　　29　　日
                      　　　    書記官　張西武
